臺灣臺北地方法院刑事判決　　　　　　　94年度訴字第1120號
公訴人　臺灣臺北地方法院檢察署檢察官
被　告　乙○○
上列被告因偽造文書案件，經檢察官聲請簡易判決處刑（93年度
偵緝字第1631號），經本院認不宜以簡易判決處刑，改依通常程
序審理，判決如下：
    主  文
乙○○行使偽造私文書，足以生損害於他人，處有期徒刑拾月。
匯票號碼G0000000號郵政劃撥儲金特種匯票背面受款人欄偽造之
「甲○○」印文及署押各壹枚均沒收。
    事  實
一、乙○○前曾於民國84年間涉利用擔任大廈管理員之機會侵占
    管理費案件，經臺灣臺中地方法院90年度易緝字第72號判決
    有期徒刑 7月確定；復於89年間涉連續詐欺身心殘障者之殘
    障給付，經本院 90年度簡字第3478號判決有期徒刑6月確定
    ，由本院定執行刑有期徒刑1年，於94年9月24日縮刑期滿執
    行完畢 (不構成累犯)。另於90年4月間涉詐取勞工保險局 (
    下稱勞保局)核發予甲○○之匯票號碼 G0000000號、面額新
    臺幣 (下同)157,300 元之殘障補助匯票並提示兌現，(經檢
    察官認係本院90年度簡字第3478號判決效力所及而為不起訴
    處分確定)，仍不知悔改，於91年2月22日，再次陪同甲○○
    至勞保局申請殘障補助，知悉勞保局將寄發郵政匯票予甲○
    ○，竟意圖為自己不法之所有，於 91年3月12日某時，在臺
    北市大安區○○○路○段53巷2之2號1樓之甲○○住處，趁甲
    ○○不注意之際，向遞送信件之郵差詐稱其為甲○○之代領
    人，使郵差陷於錯誤而交付由勞保局寄發內有指定甲○○為
    受款人、發票日期為91年3月7日、匯票號碼G0000000號、面
    額167,200元之記名郵政劃撥儲金特種匯票1張之信件後，旋
    即於翌日 (13日)執前揭匯票至位於臺北市○○○路216號之
    臺北市金南郵局，並持先前於 90年4月24日前某日時偽刻之
    「甲○○」印章 (偽刻印章部分業經檢察官以93年度偵緝字
    第1631號不起訴處分確定，起訴書所載偽刻印章時間應予更
    正)蓋用在該匯票背面受款人欄而偽造印文1枚，並偽簽「甲
    ○○」署押 1枚而偽造私文書，在代領人欄簽寫自己姓名並
    蓋用印章後，偽稱已獲甲○○授權得代領匯票金額而持以行
    使，提示予前開郵局承辦人員，使該承辦人員陷於錯誤，依
    匯票金額所載，交付 167,200元予乙○○，足生損害於甲○
    ○及郵政機關。嗣經甲○○向勞保局查詢，始知悉該筆款項
    已經他人提示兌現，而報警查獲上情。
二、案經甲○○訴由臺北市政府警察局大安分局報請臺灣臺北地
    方法院檢察署檢察官偵查起訴。
    理  由
一、匯票號碼G0000000號、G0000000號匯票影本、勞保局94年2
    月4日保給殘字第09410021990號函檢附甲○○91年2月22 日
    勞工保險給付申請書影本、臺北市和平醫院90年6月20日出
    具甲○○勞工保險殘廢診斷書影本、刑事告訴狀、90年度簡
    字第3478號判決、92年度偵緝字第1631號不起訴處分書各1
    紙，均經本院當庭提示，被告未聲明異議，經本院審酌認為
    適當，依刑事訴訟法第159條之5第1項規定，均有證據能力
    。告訴人於檢察事務官及司法警察調查中所為之陳述，，與
    審判中之陳述互核一致，依刑事訴訟法第159條之2之規定，
    認具有證據能力，合先敘明。
二、訊據被告乙○○固坦承曾於上揭時地執上揭匯票兌現，並在
    該匯票背面受款人欄簽寫證人即告訴人甲○○署名、蓋用「
    甲○○」印章及領得 167,200元且未全數交付告訴人之事實
    ，惟否認有行使偽造私文書及詐欺取財犯行，辯稱：上揭匯
    票係由告訴人親自領取後，連同身分證及印章交伊前往郵局
    提示兌現，故伊持該匯票至郵局兌現之行為，乃出於告訴人
    之授權云云。惟查：
    (一)「甲○○」印章為被告偽刻之事實：
     1、告訴人於本院審理時證稱： 91年2月22日之勞工保險給
        付係由其親自申請，其上所蓋印章為其所有，與本件匯
        票背書「甲○○」印文不符，其並無匯票背書上該枚印
        文之印章，亦未曾授權被告領取該匯票款項等語 (本院
        94 年9月20日準備程序筆錄)，有該申請書在卷可查，
        經本院當庭勘驗，上開匯票背面受款人欄「甲○○」印
        文與該勞工保險給付申請書上「甲○○」印文確不相同
        (本院94年9月20日準備程序筆錄)，且與告訴人攜帶到
        院，自稱為其所有之3枚印章之印文亦均不相符，有該3
        枚印文在卷可參 (本院卷第24頁)。
     2、被告於本院審理時亦坦承僅陪同告訴人將相關申請殘障
        補助之資料送交勞保局，由告訴人自行辦理，其並未替
        告訴人送交相關文件等語 (本院94年9月20日準備程序
        筆錄)，核與告訴人證述相符，故本案告訴人係自行辦
        理申請殘障補助之事實甚明，其自無在申請殘障補助過
        程之最後兌現匯票階段，不自行前往而將印章交由被告
        代為領取之理。
     3、告訴人亦於本院審理時證稱：其係一直等不到該筆殘障
        補助核發，才前往勞工保險局查詢，未料該筆補助已經
        核發，復前往郵局詢問，始知該筆補助金額業經他人領
        取等語 (本院94年10月20日審理筆錄)，則其自無明知
        已授權他人領取而不知款項發放與否之理。
     4、被告執有該匯票，其上雖有告訴人之印文，惟不能證明
        執有該票據之合法性，依據執票人須證明票據所蓋印文
        為真正之舉證法則 ( 最高法院65年度第6次民事庭總會
        決議、69年度臺上字第1407號判決參照 )，自應認被告
        持有該票據未具合法權源。
     5、被告持以行使之匯票，背面之「甲○○」印文與另張發
        票日期為90年4月19日、匯票號碼G0000000號、面額157
        ,300 元之匯票相同，有2張匯票影本在卷可參，伊提示
        該張匯票兌現之部分業經檢察官認已為本院90年度簡字
        第3478號確定判決效力所及而為不起訴處分，故被告本
        案持以行使之匯票背書「甲○○」印文係偽造事實甚明
        。至依卷內所附2張匯票號碼分別為G0000000號及G0000
        000號匯票影本觀之，其上所蓋「甲○○」印文相同，
        可知該偽刻印章時點應係90年4月24日前之某日時，起
        訴書所載事實容有未洽，應予更正。
    (二)本案匯票並非告訴人交付被告代為領取：
     1、依前述，本案匯票背面所蓋「甲○○」印章係偽造，被
        告自無受甲○○授權，卻仍使用先前偽刻之印章之理，
        且告訴人係前往勞工保險局查詢，始知該票款已為他人
        提示兌現，被告亦坦承匯票背面所有文字均係其所簽寫
        (本院94年9月20日準備程序筆錄 )，則被告辯稱該匯票
        係由告訴人交付授權提示兌現，即有可議。
     2、被告雖辯稱向郵政機關承辦人員提示該匯票行使時，有
        出示告訴人身分證，惟據告訴人於偵訊中陳稱曾於看病
        時交付身分證予被告，雖其陳述之時間為91年3月7日，
        惟本件被告提示本案匯票之時間為同年月13日，應以告
        訴人於警詢初詢及告訴狀所載時間為 91年3月13日為準
        ，是告訴人曾有以其他理由將身分證交予被告一事，並
        不足作為被告已獲告訴人授權領取匯票金額之佐證。
     3、雖本案匯票確係寄至告訴人住處，經本院向勞工保險局
        查證，該匯票之寄送地址為臺北市○○○路○段53巷2之
        2號1樓、收件人為甲○○，有臺灣臺北地方法院公務電
        話紀錄在卷可稽 (本院卷第31頁)，然告訴人於本院審
        理時證稱：郵差寄送該匯票到其住處時，因聽成郵差告
        以「黃先生」掛號，認為可能不是其信件，被告馬上趕
        來收信，還說其不能看等語，核與被告事後使用偽刻印
        章蓋用始能兌現，意圖掩飾未獲告訴人授權領取匯票金
        額之情相符。
     4、綜上，告訴人證稱本案匯票並非由其交付被告，而係被
        告趁郵差寄送匯票之時，詐欺郵差代為領取內含匯票之
        信件等情，應可採信，起訴書所載容有未洽，應予更正
        。
    (三)被告蓋用偽刻「甲○○」印章、偽簽「甲○○」署押於
        本案匯票背面受款人欄而偽造私文書，並持以行使向郵
        政機關提示，詐欺領得票款之事實，有匯票影本 (92
        年度偵字第5114號卷第8頁)、勞工保險給付申請書 (93
        年度偵緝字第1631號卷第51頁)在卷，且經告訴人指述
        綦詳，被告亦坦承係自行填載背書提示，領取款項亦由
        其收取並未交付告訴人，則被告所為行使偽造私文書及
        詐欺取財犯行之事證明確，其辯稱並不足採。
二、核被告所為，係犯刑法第216條行使偽造私文書及刑法第339
    條第 1項之詐欺取財罪行。起訴書雖未記載被告向郵差詐領
    告訴人之匯票犯行，惟業經告訴人證述綦詳，且經本院查證
    屬實，此部分與檢察官起訴被告詐欺郵政機關犯行部分屬接
    續犯之一罪關係，自屬本院所得審理之範圍。又偽造印文之
    階段行為與偽造私文書之低度行為，均為行使偽造私文書之
    高度行為所吸收，均不另論罪。被告前後2次詐欺犯行，時
    間密接、侵害同一法益，且係出於同一詐領167,200元之目
    的，依一般社會觀念，應視為數個舉動之接續施行，合為包
    括之一行為予以評價，屬接續犯，而論以一罪。被告所犯行
    使偽造私文書及詐欺取財二罪間，有手段、目的之牽連關係
    ，應依刑法第55條規定，從一重之行使偽造私文書罪處斷。
    爰審酌被告前曾於84年間意圖為自己不法所有，利用擔任大
    廈管理員機會，侵占大廈住戶所繳交之管理費，經臺灣臺中
    地方法院90年度易緝字第72號判決有期徒刑7月確定；復於
    89年間另基於意圖為自己不法所有之概括犯意，聲稱可代領
    勞工保險局殘障給付，連續詐騙身心殘障之人而取得殘障給
    付之金錢，業經本院90年度簡字第3478號判決有期徒刑6 月
    確定，分別有臺灣臺中地方法院90年度易緝字第72號判決(
    本院卷第28頁、第29頁)、90年度簡字第3478號判決 (92年
    度偵字第5114號卷第15頁、第16頁)在卷可憑，惟被告判決
    後，仍不思悔改，於尚未執行前，再度重施故計，以相似手
    法詐領本案告訴人之勞保殘障給付，其一再施行詐術，損害
    遭逢不幸之人，且犯後不斷狡飾犯行，難謂有悔意，並審酌
    犯罪目的、手段、被害人所受損害及被害人尚未獲賠償等一
    切情狀，量處如主文所示之刑。至於本案匯票雖未扣案，惟
    無積極證據證明業已滅失，故該匯票背面受款人欄偽造「甲
    ○○」印文及署押各1枚，自應依刑法第219條規定，併宣告
    沒收。
三、公訴意旨雖認被告係於取得本案匯票後，始基於偽造文書犯
    意在不詳時地偽刻「甲○○」印章，惟被告前已於 90年4月
    24日前之某日時，在不詳地點偽刻「甲○○」印章，並蓋用
    在另張匯票，於 90年4月12日執該匯票前往郵政機關兌現得
    手，業經本院核對該案被告偽刻印章蓋用匯票背面之印文，
    與本案被告偽造之印文相同，有匯票影本2張在卷可參 (92
    年度偵字第5114號卷第8頁 )，被告於90年4月24日前之某日
    時偽刻「甲○○」印章犯行因與本院90年度簡字第3478號確
    定判決為同一事實，經檢察官認係既判力效力所及，而以93
    年度偵緝字第1631號不起訴處分確定，本案公訴人起訴被告
    偽造印章之同一犯行，自應為該不起訴處分及前案判決效力
    所及，原應為免訴之諭知，惟此部份犯罪事實，公訴人認與
    被告本案犯行為實質上一罪關係，爰不另為免訴之諭知，併
    此敘明。
據上論斷，應依刑事訴訟法第452條、第299條第1項前段，刑法
第216條、第210條、第339條第1項、第55條、第219條，罰金罰
鍰提高標準條例第1條前段，判決如主文。
本案經檢察官鄭堤升到庭執行職務
中　　華　　民　　國　　94　　年　　10　　月　　31　　日
　　　　　　刑事第二庭    審判長法　官　吳孟良
　　　　　　　　　　　　　　　　法　官  蘇嘉豐
　　　　　　　　　　　　　　　　法　官  沈君玲
以上正本證明與原本無異。
如不服本判決，應於判決送達後10日內向本院提出上訴狀（應抄
附繕本）。告訴人或被害人如對於本判決不服者，應具備理由請
求檢察官上訴，其上訴期間之計算係以檢察官收受判決正本之日
期為準。
　　　　　　　　　　　　　　　　書記官　袁以明
中　　華　　民　　國　　94　　年　　10　　月　　31　　日
附錄本案論罪科刑法條全文
中華民國刑法第210條
(偽造變造私文書罪)
偽造、變造私文書，足以生損害於公眾或他人者，處 5 年以下有
期徒刑。
中華民國刑法第216條
(行使偽造變造或登載不實之文書罪)
行使第 210 條至第 215 條之文書者，依偽造、變造文書或登載
不實事項或使登載不實事項之規定處斷。
中華民國刑法第339條
(普通詐欺罪)
意圖為自己或第三人不法之所有，以詐術使人將本人或第三人之
物交付者，處5年以下有期徒刑、拘役或科或併科1千元以下罰金
。
以前項方法得財產上不法之利益或使第三人得之者，亦同。
前二項之未遂犯罰之。
